【裁判字號】    97,訴,4140
【裁判日期】    971231
【裁判案由】    違反森林法等
【裁判全文】
臺灣臺中地方法院刑事判決              97年度訴字第4140號
公  訴  人  臺灣臺中地方法院檢察署檢察官
被      告  甲○○
上列被告因違反森林法等案件，經檢察官提起公訴（九十七年度
偵字第一六七０四號），本院判決如下：
    主    文
甲○○犯水土保持法第三十二條第四項、第一項之罪，處有期徒
刑陸月，如易科罰金，以新台幣壹仟元折算壹日。
被訴於他人保安林地內，擅自占用未遂部分無罪。
    犯罪事實
一、甲○○明知行政院農業委員會林務局東勢林區管理處（下稱
    東勢林管處）所管理之臺中縣沙鹿鎮○○段一八三地號、鹿
    寮段七一之一三五地號，屬山坡地保育區第一四二五號土砂
    捍止保安林（下稱保安林地），為國有林區，已於八十六年
    間經行政院核定，並經臺灣省政府公告列入水土保持法第三
    條第三款所稱山坡地範圍，於該山坡地內從事墾殖、占用之
    行為，應先經主管機關核准。詎甲○○竟基於在國有林區內
    未經同意擅自墾殖、占用之犯意，於民國九十七年四月十二
    日下午四時許，僱用不知情之乙○○在上開第一四二五號保
    安林地內擅自整地以備供己墾殖、占用堆置板模，乙○○遂
    僱請不知情之蘇祐田駕駛車牌號碼ＩＢ─四一一號砂石車至
    現場，負責將挖取之砂石載運至該林地內較低窪處傾倒之事
    宜，再依甲○○之要求而聯絡不知情之高國能駕駛挖土機至
    現場，負責挖取較高處之砂石至砂石車上，並將砂石車傾倒
    在較低窪處之砂石填平等事宜（高國能、乙○○及蘇祐田等
    人均另經檢察官為不起訴處分確定在案）。嗣高國能正將所
    挖掘之砂石填載至蘇祐田所駕駛之上開砂石車（容量為十五
    立方米）而尚未滿載時，即為警當場查獲，並扣得高國能、
    蘇祐田各別所有之挖土機及砂石車各一輛，惟並未致生水土
    流失或毀損水土保持之處理與維護設施之結果。
二、案經臺中縣警察局清水分局報請臺灣臺中地方法院檢察署檢
    察官偵查起訴。
    理    由
甲、有罪部分：
一、證據能力部分：按被告以外之人於審判外之陳述，雖不符刑
    事訴訟法第一百五十九條之一至第一百五十九條之四之規定
    ，而經當事人於審判程序同意作為證據，法院審酌該言詞陳
    述或書面陳述作成時之情況，認為適當者，亦得為證據。當
    事人、代理人或辯護人於法院調查證據時，知有第一百五十
    九條第一項不得為證據之情形，而未於言詞辯論終結前聲明
    異議者，視為有前項之同意，刑事訴訟法第一百五十九條之
    五定有明文。查本案全部卷證，公訴人、被告均不爭執其證
    據能力，本院復衡以該等供述證據作成時之情況，應為適當
    ，是可認後述所引用證據之證據能力均無疑義，合先敘明。
二、上開犯罪事實，業據被告甲○○於本院審理中供承不諱，復
    經證人高國能於警詢中、蘇祐田於警詢及偵查中、乙○○於
    警詢、偵查及本院審理中陳述詳實，而該等地號乃告示編定
    為國有土砂捍止保安林（統一編號一四二五號），且為林班
    地，並確為行政院八十六年七月三十一日核定，省府（台灣
    省政府）八十六年十月八日公告之水土保持法所規定之山坡
    地範圍內，且該等地號經被告為上開墾殖土石之行為後，尚
    未致生水土流失或毀損水土保持之處理與維護設施之結果等
    情，亦經證人即臺中縣政府農業處水土保持局技佐黃家成、
    臺中縣沙鹿鎮公所經建課課長蔡國興及東勢林務局管理處技
    正張傑鈞分別於偵查中陳述詳實（詳見偵查案卷第十二至十
    四頁），並有責付保管書（見警卷第四二至四四頁）、九十
    七年四月十二日會勘紀錄（見警卷第四十頁）、行政院農業
    委員會林務局東勢林區管理處九十七年六月五日勢政字第０
    九七三一０四一三六號函（見警卷第四五頁）、臺中縣政府
    九十七年六月二日府農水字第０九七０一四七一八八號函附
    之臺中縣山坡地違規使用案件現場會勘紀錄（見警卷第四六
    至五二頁）、現場照片（見警卷第五三至五六頁、第五八至
    六十頁）、臺中縣山坡地違規使用案件現場會勘紀錄及地籍
    圖（見偵查案卷第十八至二十頁背面）等存卷可參，足見系
    爭林班地確屬水土保持法所明定之山坡地，而被告上開自白
    ，核與事實相符。本案事證明確，被告上開犯行，堪予認定
    ，應予依法論科。
三、按山坡地保育利用條例第三十四條第一項之在公有或他人山
    坡地內擅自墾殖、占用或設置工作物罪，與森林法第五十一
    條第三項、第一項之於保安林內，擅自墾殖、占用或設置工
    作物罪，均為刑法第三百二十條第二項竊佔罪之特別規定（
    最高法院八十六年臺上字第二九一九號判決參照），且山坡
    地保育利用條例第三十四條第一項又為森林法第五十一條第
    三項、第一項之特別規定；次按山坡地保育利用條例係六十
    五年四月二十九日公布施行，該條例有關保育、利用及水土
    保持之實施範圍，僅及於行政院依該條例第三條規定公告之
    「山坡地」，其他高山林地、水庫、河川上游集水區○○道
    兩岸、海岸及沙灘等地區之水土保持工作，則不包括在內。
    嗣政府鑑於臺灣國土資源有限，地陡人稠，土質脆弱，加以
    山坡地過度開發利用，致地表沖蝕、崩塌嚴重，每逢颱風豪
    雨，常導致嚴重災害，為建立完善之水土保持法規制度，積
    極推動各項水土保持工作，發揮整體性水土保持之治本功能
    ，乃針對經濟建設發展需要及水土保持發展情形，於八十三
    年五月二十七日制定水土保持法，將所有需要實施水土保持
    地區作一整體之規範，並將山坡地保育利用條例中有關山坡
    地之水土保持事項一併納入本法之規定範圍，於第八條第一
    項第五款明定山坡地之開發及堆積土石等處理、利用，應經
    調查規劃，依水土保持技術規範實施水土保持之處理與維護
    。該法所稱之山坡地，依同法第三條第三款規定，係指國有
    林事業區、試驗用林地、保安林地及經中央或直轄市主管機
    關參照自然形勢、行政區域或保育、利用之需要，就標高在
    一百公尺以上，或標高未滿一百公尺，而其平均坡度在百分
    之五以上者劃定範圍，報請行政院核定公告之公、私有土地
    ，其範圍已較山坡地保育利用條例第三條所稱之山坡地為廣
    ，且該法第一條第二項規定：「水土保持，依本法之規定；
    本法未規定者，適用其他法律之規定」。是就立法沿革、法
    律體例、立法時間及立法目的而言，水土保持法係山坡地保
    育利用條例之特別法，行為人所為，倘皆合於上揭二法律之
    犯罪構成要件，自應優先適用水土保持法。（最高法院九十
    三年度臺上字第三三八○號判決參照）。故依法規競合之特
    別法應優先普通法適用原則，以水土保持法第三十二條之規
    定，應最優先適用。另水土保持法第三十二條第一項在公有
    或私人山坡地、國有土地內未經同意擅自墾殖、占用或從事
    開發、經營或使用，致生水土流失或毀損水土保持之處理與
    維護設施罪，為實害犯，以發生水土流失或毀損水土保持之
    處理與維護設施之結果為必要；如已實施上開犯行，而尚未
    發生水土流失或毀損水土保持之處理與維護設施之結果者，
    應屬同條第四項未遂犯處罰之範疇。（最高法院九十年度臺
    上字第五八二一號判決參照）是以，被告未經主管機關同意
    ，在經公告為山坡地之國有保安林地上開挖道路之行為，依
    特別法優於普通法適用原則，自應僅論以水土保持法第三十
    二條第四項、第一項之擅自在國有林區內墾殖、占用，致生
    水土流失或毀損水土保持之處理與維護設施，未遂罪。公訴
    人認被告上開所為，係犯森林法第五十一條第三項、第一項
    之於他人保安林內擅自占用罪嫌，顯有未洽；惟此部分與被
    告所犯水土保持法第三十二條第四項、第一項之擅自在國有
    林區內墾殖、占用致生水土流失或毀損水土保持之處理與維
    護設施，未遂罪二者間，其基本犯罪事實同一，爰依法變更
    起訴法條，附此說明。被告利用已成年不知情之乙○○、高
    國能及蘇祐田等三人為本件犯行，係間接正犯。被告在國有
    林區內未經同意擅自墾殖、占用，惟未致生水土流失或毀損
    水土保持之處理與維護設施，為未遂犯，爰依刑法第二十五
    條第二項之規定減輕其刑。爰審酌被告之素行、其犯罪之動
    機、目的、手段、智識程度、所生危害及犯罪後之態度等一
    切情狀，量處如主文第一項所示之刑，並諭知易科罰金之折
    算標準，以示懲儆。另查本件並無情節輕微，顯可憫恕之情
    形，故無法依水土保持法第三十二條第一項但書之規定減輕
    或免除其刑，附此敘明。末按水土保持法第三十二條第五項
    係規定：「犯本條之罪者，其墾殖物、工作物、施工材料及
    所使用之機具沒收之」，則適用該條項宣告沒收者，應以行
    為人係犯水土保持法第三十二條之罪為限（參照最高法院九
    十三年度臺上字第三二三號判決），即係採相對義務沒收之
    規定。又該條項並未特別規定「不問屬於犯人與否，沒收之
    」，是上開墾殖物、工作物、施工材料及所使用之機具，仍
    應適用刑法第三十八條第三項前段，以屬於犯人所有者為限
    ，始應予沒收（同旨趣參見最高法院九十三年度臺上字第二
    八二五、二七五一號判決）。被告係利用不知情之挖土機及
    砂石車司機即證人高國能及蘇祐田為上開犯行，業如前述，
    該挖土機及砂石車分屬係證人高國能及蘇祐田所有，並非被
    告所有之物，業經被告、證人高國能及蘇祐田詳述在卷，又
    非違禁物，爰不予宣告沒收。
四、公訴意旨另以：被告於九十七年四月十二日下午四時許，僱
    用不知情之高國能及乙○○駕駛挖土機在上開第一四二五號
    保安林地內擅自墾殖並挖掘砂石，並僱請不知情之蘇祐田駕
    駛車牌號碼ＩＢ─四一一號砂石車負責載運砂石外出。嗣高
    國能正將所挖掘之砂石填載至蘇祐田所駕駛之上開砂石車（
    容量為十五立方米）而尚未滿載時，即為警當場查獲。因認
    被告另涉犯刑法第三百二十條第一項之竊盜既遂罪嫌（公訴
    人另具補充理由書載明更正原起訴法條）云云。然按犯罪事
    實應依證據認定之，無證據不得認定犯罪事實；又被告否認
    犯罪事實所持之辯解，縱屬不能成立，仍非有積極證據足以
    證明其犯罪行為，不能遽為有罪之認定，刑事訴訟法第一百
    五十四條第二項、最高法院三十年上字一八三一號判例參照
    。復按刑事訴訟法上所謂認定犯罪事實之證據，係指足以認
    定被告確有犯罪行為之積極證據而言，該項證據自須適合於
    被告犯罪事實之認定，始得採為斷罪資料；且犯罪事實之認
    定，應憑真實之證據，倘證據是否真實尚欠明顯，自難以擬
    制推測之方法，為其判斷之基礎；另證據之證明力，固屬於
    法院判斷之自由，惟證據本身如有瑕疵，則在瑕疵未能究明
    以前，遽採為有罪之根據，即難謂適法，最高法院二十九年
    上字第三一○五號、五十三年台上字第六五六號及三十二年
    上字第九七一號分別著有判例可資參照。訊據被告堅決否認
    有公訴意旨所指之竊盜土石犯行，辯稱：伊當日始僱工挖掘
    土石並予整平以備供己堆置板模之用，伊並無將挖掘之土石
    載運外出之意及行為，當日僅因整平施作之便利而要求砂石
    車到場協助載運傾倒土石至較低窪處填補，尚無著手竊取砂
    石外出之犯意及行為等語。而公訴人認被告另犯上開罪嫌，
    無非係以上開犯罪事實，業據證人即砂石車司機蘇祐田於偵
    查中陳稱為警查獲時砂石車係停在通往清水市區○路上等語
    在卷，足見被告確有將土石載運外出之意圖，且已著手竊盜
    等情，為主要論據。然查，被告自始既否認上情，且所辯上
    情，復經證人高國能於警詢中陳稱：「我操作挖土機將現場
    整地堆置土堆，為警查獲。蘇祐田負責開車載廢土，我負責
    現場整地開挖廢土。（問：該廢棄土要載往何處？）我只負
    責整地工作，其他我不清楚。」等語、證人蘇祐田於警詢及
    偵查中均陳稱：「（問：土石要載運至何處？）我還不知道
    」等語，及證人乙○○於警詢及本院審理中陳稱：「被告係
    僱請我至上開地號整地，我才僱請高國能駕駛挖土機前往開
    挖。」、「被告說後面突出的挖到較平的地方補平，因被告
    要我叫一輛砂石車來載較快，不然挖土機要來來去去比較慢
    」等語詳實，並互核相符，堪徵被告以上開情詞置辯，當屬
    有據，應屬可採。基此，公訴人引據證人蘇祐田所述上情，
    推論認定被告顯有將上開地號之土石載運外出之意，且已著
    手竊盜犯行，自不足取，非適為認定被告上開犯罪之證據。
    此外，復查無其他積極證據足認被告確有公訴人所指上開竊
    盜犯行，原應為無罪判決之諭知；惟因公訴人認此部分與已
    起訴經論罪之犯罪事實具有想像競合犯之關係，是不另為無
    罪之諭知，併此說明。
乙、無罪部分：
一、公訴意旨另以：被告甲○○明知為警禁止於上開第一四二五
    號保安林地墾殖占用，竟仍於九十七年六月十八日，再次基
    於違反森林法之犯意，囑乙○○至上開第一四二五號保安林
    地擅自整地，然在未及施作前，即為警方當場查獲而未遂。
    因認被告另涉有違反森林法第五十一條第一項、第三項、第
    五項之於他人保安林地內，擅自占用未遂罪嫌。
二、按犯罪事實應依證據認定之，無證據不得認定犯罪事實；不
    能證明被告犯罪者，應諭知無罪之判決，刑事訴訟法第一百
    五十四條第二項、第三百零一條第一項分別定有明文。
三、公訴人認被告另有上開犯行，無非係以上開事實，業經證人
    乙○○於警詢中陳述詳實，且有證人黃家成、蔡國興及張傑
    鈞分別於偵查中證述在卷，並有責付保管書（見警卷第四四
    頁）、九十七年六月十八日會勘紀錄（見警卷第四十一頁）
    、臺中縣政府九十七年七月九日府建土字第０九七０一八七
    五五０號函附現場會勘紀錄（見偵查案卷第二二至三二頁）
    等在卷可參，為其論據。
四、訊據被告固坦承伊當日確有僱請乙○○駕駛挖土機至現場整
    地等情不諱；然仍堅詞否認有何公訴人所指上開犯行，辯稱
    ：伊當日僅要求乙○○將九十七年四月十二日施作部分回復
    原狀，伊前既經警查獲，怎有再行整地占用之可能等語。經
    查，被告確另於上開時、地僱請乙○○駕駛挖土機至現場整
    地等情，業經證人乙○○於警詢中陳述詳實，且有證人黃家
    成、蔡國興及張傑鈞分別於偵查中證述在卷，並有責付保管
    書（見警卷第四四頁）、九十七年六月十八日會勘紀錄（見
    警卷第四十一頁）、臺中縣政府九十七年七月九日府建土字
    第０九七０一八七五五０號函附現場會勘紀錄（見偵查案卷
    第二二至三二頁）在卷可參，固堪先認定屬實。然查，被告
    辯稱上情，既核與證人乙○○於本院審理中具結證述之情節
    相符，且徵之被告所辯情節，亦與常情事理無悖，當堪信以
    為真。綜上所述，本件依相關證據所示，尚乏積極證據足以
    證明被告另有上開犯行，依照前揭規定，此部分自應諭知被
    告無罪之判決。
據上論斷，應依刑事訴訟法第二百九十九條第一項前段、第三百
條、第三百零一條第一項，水土保持法第三十二條第四項、第一
項，刑法第十一條前段、第二十五條第二項、第四十一條第一項
前段，判決如主文。
中    華    民    國    97    年    12    月    31    日
            刑事第一庭  審判長法  官  林宜民
                              法  官  林清鈞
                              法  官  許惠瑜
上列正本證明與原本無異。
如不服本判決應於收受送達後十日內向本院提出上訴書狀，其未
敘述上訴之理由者並得於提起上訴後十日內向本院補提理由書（
均須按他造當事人之人數附繕本）。
                              書記官  陳佳君
中    華    民    國    97    年    12    月    31    日
附錄本案論罪法條：
水土保持法第三十二條
水土保持法第32條
在公有或私人山坡地或國、公有林區或他人私有林區內未經同意
擅自墾殖、占用或從事第8條第1項第2款至第5款之開發、經營或
使用，致生水土流失或毀損水土保持之處理與維護設施者，處六
個月以上5年以下有期徒刑，得併科新台幣60萬元以下罰金。但
其情節輕微，顯可憫恕者，得減輕或免除其刑。
前項情形致釀成災害者，加重其刑至二分之一；因而致人於死者
，處5年以上12年以下有期徒刑，得併科新台幣1百萬元以下罰金
；致重傷者，處3年以上10年以下有期徒刑，得併科新台幣80萬
元以下罰金。
因過失犯第1項之罪致釀成災害者，處1年以下有期徒刑，得併科
新臺幣60萬元以下罰金。
第 1 項未遂犯罰之。
犯本條之罰者，其墾殖物、工作物、施工材料及所使用之機具沒
收之。


司法院資訊處製作；財團法人民間司法改革基金會備份。
